【裁判字號】    97,訴,1373
【裁判日期】    980915
【裁判案由】    債務不履行損害賠償
【裁判全文】
臺灣士林地方法院民事判決              97年度訴字第1373號
原      告  甲○○
訴訟代理人  陳麗玢律師
被      告  乙○○
訴訟代理人  林蓓玲律師
複  代理人  林麗芬律師
上列當事人間請求債務不履行損害賠償事件，本院於中華民國98
年9 月1 日言詞辯論終結，判決如下：
    主  文
被告應給付原告新臺幣拾柒萬貳仟佰貳拾元及自民國九十七
年十月十四日起至清償日止，按年息百分之五計算之利息。
原告其餘之訴駁回。
訴訟費用由被告負擔五分之二，餘由原告負擔。
本判決第一項得假執行，但被告如以新臺幣拾柒萬貳仟佰貳
拾元為原告預供擔保，得免為假執行。
原告其餘假執行之聲請駁回。
    事  實  及  理  由
一、原告起訴主張：原告於民國（下同）96年7 月26日透過臺北
    夢想家不動產公司仲介，向被告買受坐落臺北市○○區○○
    段5 小段28地號、28-1地號，權利範圍均為60分之1 之土地
    及其上建號50918 、門牌臺北市○○區○○路2 段10巷12號
    5 樓之房屋（下稱系爭房地），約定買賣總價為新臺幣（下
    同）1,330 萬元，原告已付清買賣價金，兩造則於96年8 月
    29日完成系爭房地過戶點交。被告並於不動產買賣契約書附
    件之「房地產標的物現況說明書」第3 項次保證記載稱該房
    屋並無滲漏水情事。詎原告於96年9 月間起陸續發現該房屋
    之室內及後陽台天花板、牆壁多處發生滲漏水，甚至油漆脫
    落、龜裂等壁癌情形，原告乃立即通知並透過臺北夢想家不
    動產公司多次要求被告出面解決，惟被告均藉詞不願修繕，
    拖延至97年8 月13日原告不得不寄發存證信函要求被告修繕
    ，亦遭被告回函拒絕，原告又於97年8 月21日經臺北夢想家
    不動產公司代為向臺北市政府調解委員會申請調解，被告又
    拒絕到場而調解不成。被告故意隱匿系爭房屋有漏水之瑕疵
    ，佯稱保證系爭房屋無漏水，又拒不出面修繕，經原告委請
    專業抓漏公司鑑定修繕費共需550,320 元，暨因房屋漏水，
    致原告無法使用或出租系爭房屋，自96年9 月起至97年9 月
    止，受有相當於每月35,000元之租金損失，合計共42萬元，
    原告自得依兩造契約、民法第354 條、第360 條瑕疵擔保及
    民法第227 條不完全給付等規定，請求被告賠償原告970,32
    0 元之損害等語。並聲明：並聲明：(一)被告應給付原告970,
    320 元及自起訴狀繕本送達之翌日起至清償日止，按年息5
    ％計算之利息。(二)願供擔保，請准宣告假執行。
二、被告則以：本件原告約於96年4 、5 月間開始與臺北夢想家
    不動產公司接觸，而由原告、其男友蔡先生及仲介己○○前
    往系爭房屋看屋，原告曾於96年6 月5 日正式第一次出價1,
    160 萬，經被告拒絕，6 月份颱風過後，原告再與蔡姓男友
    前往看屋，前後出價2 次，最終兩造以1,330 萬元成交。被
    告於96年7 月26日將系爭房地出售予原告時，兩造曾確認系
    爭房屋之現況並無漏水，惟原告於交屋後約二個星期，忽以
    電話向仲介己○○告知屋內有漏水情況云云，當時己○○立
    即前往系爭房屋檢查，然並未發現系爭房屋有原告所稱多處
    嚴重漏水之情形。惟己○○仍有告知原告如要主張漏水瑕疵
    ，應先舉證有瑕疵存在，並進一步告知可先行委請相關機構
    提出鑑定報告，如確實有瑕疵並造成損害，可請求被告賠償
    損害等語。被告當時得知上開情事後，亦善意回應原告，如
    其能提出證明證實系爭房屋在交屋前真有其所述之瑕疵存在
    ，被告定將負責。惟原告並未舉證證明系爭房屋之漏水瑕疵
    於交屋前即存在，且由原告於97年3 月12日在「591 租屋網
    」刊登之廣告照片觀之，並無原告所稱之「房屋之室內及後
    陽台天花板、牆壁多處發生滲漏水，甚至油漆脫落、龜裂等
    壁癌情形」，又照片上出現有電視等生活起居必要用品，顯
    見系爭房屋有人居住，並無因房屋漏水致無法使用或出租之
    情事，原告請求被告賠償漏水修繕費用及租金損失等，均無
    理由。況本件鑑定結果認漏水原因為系爭房屋屋頂防水層失
    去防水功能及屋頂女兒牆未施作防水而導致滲漏水，故系爭
    滲漏水處均屬系爭房屋所在大樓之屋頂結構部分，依公寓大
    廈管理條例第7 條第3 款規定，各該滲漏水處所在位置之屋
    頂結構屬法定共用部分。此屋頂結構部分滲漏水之修繕費用
    ，依同條例第10條第2 項後段規定，若有管理委員會應由公
    共基金支付，然若無管理委員會，依上開立法意旨，亦應由
    全體區分所有權人按其共有之應有部分比例分擔之，不應由
    被告負擔云云資為抗辯。並聲明：(一)原告之訴及其假執行之
    聲請均駁回。(二)如受不利判決，願供擔保請准宣告免為假執
    行。
三、兩造不爭執之事實：
  (一)原告於96年7 月26日透過臺北夢想家不動產公司仲介，與被
    告簽訂如本院卷一第9-14頁所示之房地買賣契約書，向被告
    買受系爭房地，約定買賣總價為1,330 萬元。
  (二)原告已付清買賣價金1,330 萬元，兩造於96年8 月29日完成
    系爭房地過戶點交。
  (三)上開房地買賣契約書附件之「房地產標的物現況說明書」第
    3 項是否有滲漏水情形之問題，均勾選「否」，並勾選「現
    況交屋」之選項。
  (四)原告於97年8 月13日寄發文山郵局第260 號存證信函予被告
    ，被告於97年8 月21日委託昭信法律事務所發律師函予原告
    。
四、得心證之理由：原告主張系爭房屋在交屋前已存在漏水之瑕
    疵，致原告無法使用或出租，受有修繕費用550,320 元及租
    金42萬元之損失等情，為被告所否認，而以前開情詞置辯，
    是本件兩造之爭點，即在於：(一)系爭房屋是否有漏水之瑕疵
    ？(二)原告得否依據民法第354 條、第360 條物之瑕疵擔保責
    任規定，請求被告賠償1.修繕費550,320 元、2.租金損失42
    0,000 元？(三)原告得否依據民法第227 條不完全給付規定（
    筆錄誤載為民法第227 條之1 規定），請求被告賠償1.修繕
    費550,320 元、2.租金損失420,000 元？茲分述如下：
  (一)系爭房屋是否有漏水之瑕疵？
    經查：本院曾於98年5 月20日至系爭房屋勘驗，當時系爭房
    屋客廳天花板有一處、餐廳天花板有三處（三個角落）、後
    陽台天花板有一處、主臥室有三處（含書房進主臥室天花板
    一處）、廚房天花板有一處漏水，有本院勘驗筆錄1 件在卷
    可按（本院卷第140 頁）。而經本院委請臺北市土木技師公
    會就「(一)坐落臺北市○○區○○路二段10巷12號5 樓之房屋
    主臥室、客廳、餐廳、後陽台各部分之天花板，是否有漏水
    之情形？(二)若有漏水情形，該房屋主臥室、客廳、餐廳、後
    陽台各部分天花板之漏水原因各為何？存在時間各為多久？
    漏水狀況發生之時間點各為何？是否在96年8 月29日之前？
    」等事項為鑑定，經臺北市土木技師公會於98年6 月18日以
    北土技字第9830907 號函送鑑定報告書在案，其鑑定結果如
    下：「(一)經實地勘查結果，客廳、餐廳、廚房、主臥室、臥
    室、書房、後陽台等天花板有漏水之情形。(二)(1)漏水原因：
    1.原屋頂施作之PU防水層，因表面未施作泡沫混凝土或隔熱
    磚等保護層，故很容易受日曬雨淋而破損，實地勘查發現原
    防水層到處均有破裂、鼓起、磨損之情形，故原有防水層已
    完全失去防水功能，致使水滲透經過防水層、五樓頂版，然
    後滴落至五樓裝潢之天花板。2.屋頂之原有女兒牆並未施作
    防水，水經由女兒牆滲透至頂版、天花板，由女兒牆因滲水
    嚴重而形成白樺可知。(2)漏水發生時間點：由現場漏水情形
    研判漏水時間至少在1 年以上，但正確時間點則無法以肉眼
    判斷，經詢問台大、台科大等實驗室均表示無法測出。」（
    見鑑定報告書第4 、5 頁），再據鑑定人丙○○到庭證稱：
    「（問）鑑定報告第5 頁說明『研判漏水時間至少1 年以上
    』，判斷的過程及依據為何？（答）一依據現場實際勘查的
    照片、現場天花板漏水的狀況、屋頂防水層材料破壞的情形
    。二防水材本身是不容易漏水的材料，要穿過防水材，要先
    穿過厚度3 至5 公釐的PU防水層，本件PU防水層少作了一層
    保護層，經過日曬雨淋，有破損的現象，此類防水層，依經
    驗，滲透防水層、鋼筋混凝土的樓板、到天花板，至少要二
    到三年的時間。如果有作防水層，不至於這麼快就喪失防水
    功能。若沒有基本的保護層，雨水、紫外線，材料很容易就
    壞掉。（問）你如何反推系爭房屋漏水時間至少一年以上？
    （答）沒辦法測試，所以我只能從現場肉眼判斷，經驗判斷
    至少一年。（問）所謂一年是從何時反推？（答）第二次會
    勘時，98年6 月11日。（問）從現場肉眼、經驗判斷，現場
    漏水狀況約有幾年？（答）由經驗應該有二到三年之間。（
    問）鑑定報告記載『至少一年』的原因為何？（答）因為沒
    有資料佐證，所以不能寫的太肯定，但依現場漏水狀況看來
    ，最少有一年以上。」、「（問）你上開所述『由經驗判斷
    』，是否可確認每一件漏水的時間點，經驗判斷都正確無誤
    ？（答）一經驗判斷是二到三年，可以確定。二我鑑定法院
    的案件，本件是第二件，第一件沒有要求鑑定時間，但我問
    過同事，沒有人說可以用肉眼決定漏水的正確時間點為何。
    但我是照實寫。」等語綦詳，是以鑑定人丙○○之專業及經
    驗判斷，系爭房屋現場漏水之狀況應約有2 至3 年之間。參
    以原告曾聲請傳喚證人戊○○到庭證稱：其於96年9 月中曾
    經去過臺北市○○區○○路二段10巷12號5 樓，因為只是要
    承租，到現場時，只有就是否有漏水勘查。當時房子裡的房
    間，天花板燈飾旁似乎有滲水的跡象，把臥室的櫥櫃打開後
    ，裡面也有疑似滲水的跡象及水漬的暈痕。客廳部分沒有印
    象。其不記得系爭房屋有陽台。頂樓有防水的處理，顏色是
    淺綠色的PU材質，有多處有浮泡的狀態，怕樓下會有滲水的
    問題。後來在樓下的房間發現確實有滲水的問題。其當場有
    告知屋主，可能有漏水的問題，所以要回去考量是否要承租
    該屋等語，及據證人丁○○到庭證稱：其為斌凱有限公司負
    責人，公司主要業務係專門處理防水、滲漏水的工程。96年
    9 月左右曾經去過臺北市○○區○○路二段10巷12號5 樓的
    房屋現場2 次，第一次有其跟原告在場，第二次有其跟原告
    、原告的先生、還有台北夢想家的薛店長在場，相隔約1 星
    期。到房屋現場後，有看到主臥室衣櫃上方的天花板有水漬
    。其當時去看時陽台沒有明顯的痕跡，應該是剛裝潢沒多久
    才買賣的。只有衣櫃的地方比較明顯。客廳的燈具附近有水
    痕，但不明顯。樓上的防水層已經有蠻多氣泡及破損的現象
    ，表示防水層已經有失效的現象。系爭房屋的防水層是比較
    陽春型的，只能維持一兩年。要徹底修繕要整個挖除，剔除
    舊的防水層，再重新作防水，之後再覆蓋隔熱磚。因為系爭
    房屋屋頂的防水曾已經失效了，漏水不修繕的話，漏水的情
    況會愈來愈嚴重。當時去現場看時，系爭房屋屋頂的防水層
    修繕大約有一年左右，當時其有出具陽春型PU防水的估價單
    等語綦詳（本院卷第101 頁背面至103 頁），可認系爭房屋
    在96年9 月中其主臥室天花板即已出現滲水之痕跡。而被告
    自承其係在94年9 月向前屋主購買系爭房屋，前屋主曾為被
    告重新施作頂樓防水工程，完工日期大概係95年2 月等語，
    且被告所提出漂亮家居雜誌對系爭房屋裝潢之介紹，亦載明
    救援重點之一為「徹底解決局部壁癌」問題（本院卷第123
    頁），顯見被告於買受系爭房屋時即曾處理過水氣所造成之
    壁癌問題。而兩造點交系爭房屋之時間為96年8 月29日，距
    離上次施作頂樓防水工程已時隔1 年半以上，又系爭房屋天
    花板漏水之主要原因係因原屋頂施作之PU防水層因表面未施
    作泡沫混凝土或隔熱磚等保護層，易受日曬雨淋破損而失去
    防水功能，致使水滲透經過防水層、五樓頂版，然後滴落至
    五樓裝潢之天花板所致，乃日積月累，並非一朝一夕造成。
    另由96年臺北市氣象資料（本院卷第232 頁）顯示，於96年
    7 月26日兩造簽立買賣契約前，7 月份並無連續下雨情形，
    而8 月間則經常下雨，再由天母氣象站之雨量資料觀之（本
    院卷第185-186 頁），兩造點交房屋前後之96年8 月27日起
    至96年9 月2 日間並無下雨，則簽約前可能因未連續下雨，
    滲水後又蒸發，故於簽約前，其漏水之痕跡因天晴而不明顯
    ，而點交前後又係晴天，是漏水之痕跡在點交當時亦可能因
    天晴而不明顯，但滲透進防水層、五樓頂版之雨水因時間經
    過，逐漸流至系爭房屋木作裝潢壁面上，自有可能於交屋後
    約2 個星期始由天花板顯現滲水痕跡。綜上，堪認系爭房屋
    漏水之原因在兩造點交系爭房屋前應已存在。至證人即臺北
    夢想家不動產公司仲介人員己○○雖到庭證稱：原告在96年
    4 、5 月份曾經出價1,160 萬元，後來在颱風過後，看完房
    子又出價1,280 萬元，最後確定以1,330 萬元成交。簽完買
    賣契約到交屋前，原告說想看房子，看完後敲定8 月29日交
    屋並辦過戶。交屋後一、二個星期，原告的先生打電話給我
    ，要求我是否能夠跟被告溝通，再幫他在頂樓作一層的PU，
    預防雨水。當初原告要買房子時是希望空間大一點，他們買
    被告的房子希望可以頂樓加頂棚。被告說若有漏水的狀況，
    是否應該請人來鑑定。上去看PU，跟之前交屋的狀況都一樣
    。後來原告一直為了這個問題跟我說，要我請被告跟樓下溝
    通，要取得同意書。室內沒什麼異樣。他有說客廳房間的天
    花板會漏水，但就我來看，我肉眼沒辦法判斷。他指的地方
    是一層白漆，他認為會漏水，但我看不出來。有看臥室，沒
    有看到水痕。有看後陽台，沒有壁癌，都有整理過。當初原
    告要求我轉達被告，希望重做頂樓防水工程，目的為因為颱
    風前後來，想預防漏水等語，是原告確曾於交屋後約2 星期
    即告知證人己○○系爭房屋有漏水之現象，雖證人己○○證
    稱其以肉眼無法判斷等語，然證人己○○並非專業防水工程
    人員，有無漏水仍應以專業人士所為之鑑定或判斷較為可信
    ，自不能以證人己○○之前開證言即否定系爭房屋有漏水之
    瑕疵存在。
  (二)原告得否依據民法第354 條、第360 條物之瑕疵擔保責任規
    定或依據民法第227 條不完全給付規定，請求被告賠償1.修
    繕費550,320 元、2.租金損失420,000 元？
  1.按物之出賣人對於買受人，應擔保其物依民法第373 條之規
    定危險移轉於買受人時無滅失或減少其價值之瑕疵，亦無滅
    失或減少其通常效用或契約預定效用之瑕疵，民法354 條第
    1 項前段定有明文。次按所謂物之瑕疵係指存在於物之缺點
    而言。凡依通常交易觀念，或依當事人之決定，認為物應具
    備之價值、效用或品質而不具備者，即為物有瑕疵，且不以
    物質上應具備者為限。（最高法院73年臺上字第1173號判例
    意旨參照）。而公寓大廈房屋，其物之通常效用即為供居住
    、營業使用，倘有漏水，自足影響居住、營業之目的，而屬
    物之瑕疵，應不待言。系爭房屋於交屋前漏水原因即存在，
    因時間經過，水逐漸滲透滴落至五樓裝潢之天花板而於交屋
    後2 個星期顯見出來，自應認屬系爭契約買賣標的物之瑕疵
    。
  2.按買賣之物，缺少出賣人所保證之品質者，買受人得不解除
    契約或請求減少價金，而請求不履行之損害賠償；出賣人故
    意不告知物之瑕疵者亦同，又因可歸責於債務人之事由，致
    為不完全給付者，債權人得依關於給付遲延或給付不能之規
    定行使其權利。因不完全給付而生前項以外之損害者，債權
    人並得請求賠償，民法第360 條、第227 條定有明文。本件
    雖為中古屋買賣，然被告於房地買賣契約書附件之「房地產
    標的物現況說明書」第3 項是否有滲漏水情形之問題，均勾
    選「否」，並勾選「現況交屋」，可認被告已保證系爭房屋
    並無滲漏水之情事，且依兩造之認知，其約定之現況係指「
    無滲漏水狀況」之房屋，則被告應以無漏水狀況之房屋交付
    原告，始符債務本旨，故原告自得依據前開規定請求被告賠
    償其損害。
  3.按負損害賠償責任者，除法律另有規定或契約另有訂定外，
    應回復他方損害發生前之原狀。因回復原狀而應給付金錢者
    ，自損害發生時起，加給利息。第1 項情形，債權人得請求
    支付回復原狀所必要之費用，以代回復原狀，民法第213 條
    定有明文。經查：系爭房屋主臥室、客廳、餐廳、後陽台各
    部分天花板之修繕費用，經本院委請臺北市土木技師公會鑑
    定結果，認：「1.改善屋頂漏水問題之工程費：漏水原因為
    原施作之PU防水層完全喪失防水功能，故徹底解決漏水問題
    ，應重作屋頂防水層，新作之防水層係按原有之PU防水層設
    計，但於防水層表面多作一層泡沫混凝土保護層，以維持防
    水層之功效，另外，原來未施作防水之女兒牆須新作PU防水
    層。2.重做屋頂防水工程費用：新作之屋頂版及女兒牆PU防
    水層之總工程費為322,080 元。3.室內天花板滲水及後陽台
    白樺修繕費：室內天花板修繕，為避免拆除新作之裝潢，原
    告同意以油漆改善，後陽台白樺部分，需先刮除後，再重新
    粉刷、油漆，室內漏水總修繕費為16,393元。4.總工程費：
    屋頂防水及室內漏水修繕費總計372,320 元」（見鑑定報告
    書第5 、6 、7 頁），是原告自得請求被告賠償前開修繕費
    用372,320 元。至被告雖抗辯鑑定結果所指滲漏水部分，均
    屬屋頂結構之共有部分，若果真有修繕必要，其修繕費用亦
    應由系爭房屋全體區分所有權人按其共有之應有部分比例分
    擔之，而不應由被告負擔云云。然原告係依據民法第354 條
    、第360 條物之瑕疵擔保規定請求被告負擔損害賠償責任，
    而物之瑕疵擔保請求權之成立並不以可歸責於被告為要件，
    ，且原告係依據其與被告間之買賣契約而為請求，被告自不
    得以其與其他區分所有權人間內部之費用分攤問題對抗原告
    ，是縱漏水之原因位於公寓大廈之共用部分，被告亦不能以
    此免除其應負之損害賠償責任，是被告前開所辯，自不可採
    。
  4.至原告請求租金損害部分，經本院勘驗現場，系爭房屋天花
    板固有前開漏水之情形，然由現場家具、擺設觀之（參見鑑
    定報告書所附照片），顯有人居住，而可供人居住使用，是
    前開天花板之漏水雖可能造成不便，但尚無礙於原告之居住
    使用，是原告請求被告賠償租金損害42萬元，即屬無據，不
    應准許。
  (三)從而，原告依據民法第354 條、第360 條物之瑕疵擔保規定
    及民法第227 條不完全給付規定，請求被告給付372,320 元
    及自起訴狀繕本送達翌日即97年10月14日起至清償日止按年
    息5 ％計算之利息，為有理由，應予准許。逾此部分之請求
    ，即屬無據，應予駁回。
五、本件所命給付之金額未逾50萬元，依民事訴訟法第389 條第
    1 項第5 款規定，就原告勝訴部分，應依職權宣告假執行，
    然被告陳明願供擔保請准宣告免為假執行，核無不合，爰酌
    定相當之擔保金額免為假執行。至原告敗訴部分，其假執行
    之聲請已失所附麗，應併予駁回。
六、本件判決基礎已臻明確，兩造其餘攻防方法及訴訟資料經本
    院審酌後，核與判決結果不生影響，無逐一論列之必要，附
    此敘明。
七、訴訟費用負擔之依據：民事訴訟法第79條。
中    華    民    國    98    年    9     月    15    日
                  民事第二庭  法  官  藍雅清
以上正本證明與原本無異。
如對本判決上訴，應於判決送達後20日內向本院提出上訴狀。
中    華    民    國    98    年    9     月    17    日
                              書記官  蘇意絜


司法院資訊處製作；財團法人民間司法改革基金會備份。
